臺灣高等法院高雄分院民事判決　　　　 99年度上易字第349號
上　訴　人　吳蔡金英
訴訟代理人　林復華律師
　　　　　　林柏瑞律師
被上訴人　　吳瑞傑
訴訟代理人　陳慧玲
上列當事人間請求清償債務事件，上訴人對於民國99年11月2 日
臺灣高雄地方法院99年度訴字第1389號第一審判決提起上訴，本
院於100年3月2日言詞辯論終結，判決如下：
    主  文
上訴駁回。
第二審訴訟費用由上訴人負擔。
    事實及理由
一、被上訴人主張：緣訴外人吳正賢於民國72年12月間，向訴外
    人吳得茂借款新臺幣（下同）150 萬元（下稱系爭借款），
    約定清償期為74年12月8 日，吳正賢並以其所有坐落於台南
    縣歸仁鄉○○○段1142地號土地（下稱歸仁北段1142地號土
    地）權利範圍18分之1 （下稱系爭土地），設定抵押權予吳
    得茂（下稱系爭抵押權）。吳正賢嗣於74年4 月14日以買賣
    為原因，移轉系爭土地予上訴人；後歸仁北段1142地號土地
    經判決分割，上訴人取得同段1142之24、25地號土地，並於
    85年4 月16日就系爭抵押權辦理抵押權債務人及義務人變更
    登記，登記上訴人為債務人兼義務人，上訴人於該日承擔吳
    正賢對吳得茂系爭借款債務。嗣吳得茂於85年5 月13日死亡
    ，被上訴人為其繼承人，自得本於系爭借款債權繼承人之地
    位，請求上訴人清償系爭借款及法定遲延利息，然上訴人僅
    清償系爭借款本金150 萬元，就自85年4 月16日起至99年4
    月20日止之法定遲延利息合計105 萬0,822 元則拒絕給付，
    倘認利息請求權時效為5 年，同意請求自94年4 月21日起至
    99年4 月20日止之法定遲延利息等情。爰依民法第229 條第
    1 項及第233 條第1 項規定，求為命上訴人給付105 萬0,82
    2 元之判決。
二、上訴人則以：系爭抵押權之債務人暨義務人雖於85年4 月16
    日變更登記為上訴人，確屬債務承擔，惟不能認為係上訴人
    承認債務，且應認74年12月8 日仍為清償期限，被上訴人於
    98年11月9 日始聲請強制執行，依法借款債權已逾15年時效
    而消滅，效力自及於從權利之利息，被上訴人請求利息自屬
    無理。又吳正賢於74年3 月4 日簽發面額150 萬元本票，並
    指名吳得茂執憑，嗣由上訴人簽發到期日各75萬元之二紙支
    票，向吳得茂換回前開本票，上訴人承擔之債務係本票債務
    ，而上開二紙支票提示不獲兌現，其請求權於77年2 月10日
    已因時效消滅。又本金150 萬元不是上訴人自願償還，係上
    訴人為免土地被拍賣，才提供150 萬元清償等語，資為抗辯
    。
三、原審判決上訴人應給付被上訴人37萬5000元，而駁回被上訴
    人其餘請求，被上訴人就敗訴部分未據聲明不服，上訴人就
    敗訴部分提起上訴，上訴聲明：(一)原判決不利於上訴人部分
    廢棄。(二)上開廢棄部分，被上訴人在第一審之訴駁回。(三)第
    一、二審訴訟費用由被上訴人負擔。被上訴人答辯聲明：(一)
    上訴駁回。(二)第二審訴訟費用由上訴人負擔。
四、兩造不爭執之事項：
  (一)訴外人吳正賢於72年12月間，向訴外人吳得茂借貸系爭借款
    ，約定清償期為74年12月8 日，並以系爭土地設定系爭抵押
    權予吳得茂。
  (二)上訴人於74年4 月14日以買賣為原因，取得系爭土地，歸仁
    北段1142地號土地嗣經判決分割，由上訴人取得歸仁北段11
    42之24、25等地號土地。
  (三)吳得茂、吳正賢與上訴人於85年4 月16日辦理系爭抵押權債
    務人暨義務變更登記，將債務人暨義務人由吳正賢變更為上
    訴人，上訴人係承擔債務。
  (四)被上訴人為吳得茂系爭借款債權之繼承人。
  (五)被上訴人嗣向臺灣台南地方法院（下稱台南地院）聲請拍賣
    上訴人所有歸仁北段1142之24、25、41、42、43等地號土地
    ，經該院以98年度司拍字第1192號民事裁定准許後，被上訴
    人嗣聲請台南地院以99年度司執字第7463號拍賣抵押物強制
    執行事件對前開土地予以強制執行，上訴人於99 年4月27日
    清償系爭借款本金150 萬元及執行費用1 萬7,600 元予被上
    訴人。
五、本件之爭點：(一)上訴人辯稱其承擔之債務，時效已完成，是
    否可採？(二)原審准被上訴人請求利息被上訴人37萬5000元，
    是否有理？
六、本院判斷：
  (一)上訴人辯稱其承擔之債務，時效已完成，是否可採？
  1.按請求權，因15年間不行使而消滅；又消滅時效，自請求權
    可行使時起算；消滅時效因承認而中斷；時效中斷者，自中
    斷之事由終止時，重行起算。時效中斷，以當事人、繼承人
    、受讓人之間為限，始有效力；民法第125 條、第128 條前
    段、第129 條第1 項第2 款、第137 條第1項 、第138 條分
    別定有明文。又消滅時效因承認而中斷。所謂承認，指義務
    人向請求權人表示是認其請求權存在之觀念通知而言，又承
    認不以明示為限，默示的承認，如請求緩期清償、支付利息
    等，亦有承認之效力（最高法院51年台上字第1216號判例意
    旨參照）。
  2.系爭抵押權擔保之借款債權，存續期間自72年12月8 日起至
    74年12月8 日止，清償日期為74年12月8 日，則其借款請求
    權時效應自清償日之翌日即74年12月9 日起算，惟上訴人於
    74年4 月14日以買賣為原因，自前手即訴外人吳正賢受讓取
    得（分割前）臺南縣歸仁鄉○○○段1142地號、面積0.2833
    公頃、應有部分18分之1 土地所有權後，該土地於84年9 月
    11日經臺灣臺南地方法院（下稱臺南地院）以84年度重訴字
    第16號判決分割共有物確定後，由代書李明昭受全體共有人
    （含上訴人在內）之委託辦理判決分割登記，惟於辦理判決
    分割登記時，發現系爭抵押權原登記之義務人兼債務人仍為
    訴外人吳正賢，為使僅在上訴人分得土地有系爭抵押權存在
    ，於85年4 月16日徵得上訴人同意後出具印鑑證明，且由被
    上訴人之父吳得茂交付抵押權相關文件及印鑑證明、同意書
    （同意系爭抵押權轉載於上訴人判決分割之地號內），以被
    上訴人之父吳得茂及上訴人之名義為申請人，委託代書李明
    昭於86年1 月6 日申請辦理系爭抵押權之義務人及債務人變
    更為原告名義，辦妥後始辦理判決分割登記，並將系爭抵押
    權轉載於上訴人經判決分得之系爭土地上等情，業據證人即
    代書李明昭於臺南地院審理中到庭結證明確，復有臺南縣歸
    仁地政事務所98年9 月28日所登記字第0980008507號函附權
    利內容變更登記申請資料、土地登記謄本附卷，有臺南地院
    98年度訴字第1006號民事判決、土地登記謄本、土地登記申
    請書及土地建築改良物他項權利移轉變更契約書可稽（原審
    卷第59-62 頁、第74-86 頁）。由此可知，上訴人於85年4
    月16日同意抵押權義務人兼債務人名義辦理變更登記，而抵
    押權變更契約書上亦記載原權利總價值150 萬元，上開變更
    登記為真正，並為上訴人所不爭執（本院卷第32頁）。足認
    上訴人係向被上訴人之父吳得茂表示承認該債務存在，則請
    求權於斯時發生中斷時效之效力，應自85年4 月16日起重行
    起算；而參之上訴人於原審自承：「（對於訴外人吳正賢於
    72年12月間向訴外人吳得茂即被上訴人之繼承人，借款
    1,500,000 元，並以其名下坐落台南縣歸仁鄉○○○段1142
    -24 、1142 -25地號土地設定抵押權為擔保，是否爭執？）
    沒有意見」（原審卷第105 頁），及於臺南地院98年度訴字
    第1006號請求塗銷抵押權登記事件，起訴時自承：「訴外人
    吳正賢於民國72年12月間向被告（即被上訴人）之父吳得茂
    借款150 萬元，由訴外人吳正賢簽發發票日期74年3 月4 日
    、金額150 萬元、受款人吳得茂、票號NO074151號本票1 紙
    ，交付予被告之父吳得茂收執，並由以坐落臺南縣歸仁鄉○
    ○○段1142-24 、1142 -25號地號土地（下稱系爭土地）為
    擔保，設定150 萬元抵押權予被告之父吳得茂，約定抵押借
    款權債權存續期間自72年12月8 日起至74年12月8 日止，清
    償日期為74年12月8 日」等語（原審卷第59頁），顯見上訴
    人承擔之債務為借款債務，其請求權時效為15年。又開始執
    行行為或聲請強制執行有中斷消滅時效之效力，民法第129
    條第2 項第5 款定有明文。被上訴人於98年11月9 日向臺南
    地院聲請拍賣上訴人所有歸仁北段1142之24、25、41、42、
    43等地號土地，經該院以98年度司拍字第1192號民事裁定准
    許後，被上訴人嗣於99年1 月26日聲請台南地院以99年度司
    執字第7463號拍賣抵押物強制執行事件對前開土地予以強制
    執行，有本院調來上開拍賣抵押物案卷可稽。則系爭借款債
    務之時效於前述自85年4 月16日中斷而重行起算，又於98年
    11月9 日中斷而重行起算，請求權時效並未消滅。上訴人辯
    稱：請求權時效應自該原債務清償期限74年12月8 日起算，
    被上訴人於98年11月9 日始聲請強制執行，該借款債權已逾
    15年時效而消滅云云，自無可採。上訴人又辯稱：吳正賢於
    74年3 月4 日簽發面額150 萬元本票，並指名吳得茂執憑，
    嗣由上訴人簽發到期日各75萬元之二紙支票，向吳得茂換回
    前開本票，上訴人承擔之債務係本票債務，而上開二紙支票
    提示不獲兌現，其請求權於77年2 月10日已因時效消滅云云
    。按，因清償債務而對於債權人負擔新債務者，除當事人另
    有意思表示外，若新債務不履行時，其舊債務仍不消滅。民
    法第320 條定有明文。經查，依上訴人所稱訴外人吳正賢於
    74年3 月4 日簽發面額150 萬元本票並指名吳得茂執憑，嗣
    由上訴人簽發到期日各75萬元之二紙支票，向吳得茂換回前
    開本票，惟上開本票及二紙支票提示不獲兌現，為上訴人所
    自承，上開票款債務既未履行，則系爭借款債務即不消滅。
    是上訴人上開辯解，亦無可採。
  (二)原審准被上訴人請求利息被上訴人37萬5000元，是否有理？
  1.按給付有確定期限者，債務人自期限屆滿時起，負遲延責任
    ；應付利息之債務，其利率未約定，亦無法律可據者，週年
    利率為5%，為民法第229 條第1 項及第203 條所明文規定。
    另按利息給付請求權，因5 年間不行使而消滅，復為同法第
    126 條所規定。又利息債權為從權利，已屆期之利息債權，
    因具有獨立性，而有法定5 年請求權時效期間之適用。而主
    權利因時效消滅者，其效力及於從權利，為民法第146 條所
    明定，此從權利應包括已屆期之遲延利息在內，有最高法院
    99年度第5 次民事庭會議決議可供參憑。上訴人就系爭借款
    債務150 萬元之本金已於99年4 月27日清償，固為兩造所不
    爭執，惟系爭借款債務既已約定清償期限為74年12月8 日，
    依前揭法條之規定，無待債權人之催告，應自清償期屆滿之
    翌日即74年12月9 日起即負遲延責任，被上訴人於99年4 月
    22日聲請原法院發支付命令請求上訴人給付本件利息（原審
    卷第2 、3 頁），被上訴人於原審亦同意請求自94年4 月21
    日起算（原審卷第136 頁），至99年4 月20日止（原審卷第
    3 頁、第132 頁至第133 頁），共計5 年之法定遲延利息，
    依前開說明，為屬有據，並依此計算結果，上訴人應給付被
    上訴人遲延利息數額為37萬5, 000元（計算式：150 萬元×
    5%×5 ＝37萬5,000 元）。原審因而准被上訴人請求利息被
    上訴人37萬5000元，自屬有理。
七、綜上所述，被上訴人爰依民法第229 條第1 項及第233 條第
    1 項等規定，請求上訴人給付37萬5,000 元，於法有據，應
    予准許。原審此部分為上訴人敗訴之判決，於法並無不合。
    上訴意旨，指摘原判決此部分不當，求予廢棄改判，為無理
    由，應予駁回。
八、據上論結，本件上訴為無理由，依民事訴訟法第449 條第1
    項、第78條，判決如主文。
中    華    民    國  100     年    3     月    16    日
                            民事第一庭
                                  審判長法官  蔡明宛
                                  法      官  魏式璧
                                  法      官  曾錦昌
以上正本證明與原本無異。
本件不得上訴。
中    華    民    國  100     年    3     月    16    日
                                  書  記  官  黎  珍